【裁判字號】    95,重家上更(一),5
【裁判日期】    970708
【裁判案由】    給付遺產
【裁判全文】
臺灣高等法院民事判決             95年度重家上更(一)字第5號
上  訴  人  乙○
訴訟代理人  黃顯民律師
複  代理人  張質平律師
被  上訴人  己○
                      棟1號
            丙○
            丁○
                      棟6號
共      同
訴訟代理人  王正志律師
複  代理人  吳光陸律師
上列當事人間請求給付遺產事件，上訴人對於中華民國93年8月
31日臺灣臺北地方法院92年度重家訴字第1號第一審判決提起上
訴，經最高法院發回更審，本院於97年6月24日言詞辯論終結，
判決如下：
    主      文
上訴駁回。
第二審及發回前第三審訴訟費用均由上訴人負擔。
    事實及理由
一、本件原審判決原判命上訴人應與原審共同被告戊○、甲○（
    下稱戊○、甲○2人）連帶給付被上訴人，經上訴人以非基
    於個人原因抗辯而提起上訴，致其上訴效力及於戊○、甲○
    ，其2人亦同視為上訴人；嗣經本院前審改判命上訴人與其2
    人應「共同給付」被上訴人，因僅上訴人一人不服提起第三
    審上訴，且經本院前審改判共同給付後已無合一確定必要，
    上訴人上訴第三審之效力亦未及於其2人，故本院前審判命
    其2人應給付被上訴人部分即告確定（此觀最高法院95年度
    台上字第2012號民事判決發回意旨即明）。是以，本件雖經
    第三審法院發回本院更為審理，但本院審理範圍僅及於上訴
    人之上訴部分（即發回更審部分），並不及於戊○、甲○，
    合先陳明。
二、被上訴人起訴主張：兩造與甲○、戊○之被繼承人楊聰雅（
    下稱楊聰雅）於民國（下同）89年8月15日死亡，遺有如附
    表一所示財產之1/4，價值已超過新台幣（下同）1200萬元
    ；伊等係楊聰雅在大陸地區之子女，已依法聲明繼承，自應
    與上訴人、甲○、戊○平均繼承遺產。詎上訴人竟否認伊等
    之繼承權，爰依民法第1146條、台灣地區與大陸地區人民關
    係條例（下稱兩岸人民關係條例）第67條，求為命上訴人與
    甲○、戊○應共同給付伊等各200萬元及自起訴狀繕本送達
    翌日（即92年1月9日，見原審卷(一)第43至46頁、第48頁）起
    算法定遲延利息之判決（被上訴人於原審本請求上訴人應與
    戊○、甲○連帶給付各200萬元本息，經本院前審改判命上
    訴人與甲○、戊○應「共同給付」被上訴人各200萬元本息
    ，並駁回被上訴人其餘之請求，被上訴人對其敗訴部分，並
    未聲明不服，則該敗訴部分已經本院前審判決後確定）。並
    於本院答辯聲明：上訴駁回。
三、上訴人則以：附表一所示財產為兩造之父彭吉翔（下稱彭吉
    翔）所購得，其於72年11月10日死亡後，由楊聰雅與伊、甲
    ○、戊○就前開財產已為協議分割，楊聰雅分得附表編號1.
    所示土地（下稱花蓮土地）所有權全部、與編號3.房屋（下
    稱羅斯福路房屋）應有部分1/2，並於88年6月7日將羅斯福
    路房屋應有部分1/2再贈與伊。故其死亡時，遺產僅有花蓮
    土地乙筆，價值僅582萬4000元，由兩造與甲○、戊○均分
    ，每人不到100萬元。故被上訴人各請求200萬元，於法無據
    等語，資為抗辯。並於本院上訴聲明：(一)原判決除確定部分
    外廢棄。(二)上開廢棄部分，被上訴人在第一審之訴及假執行
    之聲請均駁回。
四、查，兩造與甲○、戊○均為楊聰雅之繼承人，被上訴人為楊
    聰雅在大陸地區之繼承人，已依法向原法院為繼承之聲明並
    經准予備查，上訴人與甲○、戊○則為楊聰雅在台灣地區之
    繼承人等情，有卷附原法院91年1月23日北院錦民家坤91聲
    繼字第6號函可憑（見原審卷(一)第41頁），並為兩造所不爭
    執（見本院卷(二)第37頁反面），堪信為真。
五、本院應審究者為(一)楊聰雅之遺產範圍為何？(二)被上訴人依兩
    岸人民關係條例第67條所得請求之繼承金額為若干？茲分別
    論述如下：
(一)、楊聰雅之遺產範圍為何？
  1.查，兩造之父彭吉翔於72年11月10日死亡時，遺有如附表一
    所示財產等情，為兩造及戊○、甲○所不爭執，而被上訴人
    於兩岸人民關係條例86年5月14日總統公佈施行之日起3年內
    ，並未以書面向法院為繼承之表示，則被上訴人對於彭吉翔
    之遺產視為拋棄繼承權（兩岸人民關係條例第66條第3項、
    第1項參照）。準此，彭吉翔前開遺產即由楊聰雅、上訴人
    、甲○、戊○等4人所繼承。故楊聰雅於89年8月15日死亡時
    之遺產即為附表一所示財產之1/4。
  2.上訴人雖抗辯：伊與母楊聰雅、甲○、戊○於76年間已就彭
    吉翔遺產為分割，故楊聰雅之遺產並非附表一所示財產1/4
    云云，固有卷附遺產協議分割契約書為證（見原審卷(一)第70
    頁）。惟查：
    (1)、按遺產分割，係以整個遺產為一體為分割，並非以遺產
        中個別之財產分割為對象，亦即遺產分割之目的在廢止
        遺產全部之公同共有關係，而非旨在消滅個別財產之公
        同共有關係，其分割方法應對全部遺產整體為之（最高
        法院95年度台上字第1637號判決意旨參照）。
    (2)、上訴人、楊聰雅、甲○、戊○等4人於76年7月2日所書
        立之前開「遺產協議分割契約書」中，僅針對彭吉翔遺
        產中之現金、羅斯福路房屋坐落之基地應有部分1/2 （
        即附表一編號2.所示土地）、附表一編號4.5.所示房地
        （下稱延平南路房地）等部分遺產而為協議，並非對於
        彭吉翔全部遺產為分割協議等情（見前開協議書即明）
        ，為兩造所不爭執；再參照甲○於80年10月31日出具承
        諾書，表明其於76年7月16日依前開遺產協議分割契約
        書所辦理登記之羅斯福路土地應有部分2/6，其中應有
        部分1/6則為被上訴人己○所有（見原審卷(一)第62頁）
        ；由此以觀，若上訴人、楊聰雅、甲○、戊○等4人就
        彭吉翔遺產有協議分割之意，則其等4人不就彭吉翔遺
        產全部而為協議分割，只僅針對部分遺產為協議，已有
        可議。又甲○既已依前開協議分割契約書取得所分配遺
        產之所有權，則其何需出具承諾書，表明其依前開契約
        書所為遺產之登記應有部分2/6，其中應有部分1/6係屬
        被上訴人己○所有？可見上訴人、楊聰雅、甲○、戊○
        於76年7月2日書立前開遺產協議分割契約書，顯無從認
        係就彭吉翔遺產為分割之意甚明。
    (3)、況若其等4人已就彭吉翔遺產協議分割，則楊聰雅於82
        年間，亦無再就已協議分割並辦畢登記之遺產，另書立
        遺囑重新分配予兩造及甲○、戊○等6名子女之必要（
        見原審卷(一)第40頁遺囑）；且甲○、戊○亦自陳其等4
        人，並無分割彭吉翔遺產之真意（見本院卷(二)第181至
        182頁），益徵上訴人、楊聰雅、甲○、戊○76年7月2
        日書立前開遺產協議分割契約書，要無就彭吉翔遺產為
        協議分割之意。
    (4)、準此可知，上訴人以其、楊聰雅、甲○、戊○於76年7
        月2日業已就彭吉翔之遺產為協議分割之理由，抗辯兩
        造應受該協議分割所拘束，故楊聰雅遺產並非附表一所
        示財產之1/4云云，並無可取。
  3.上訴人又抗辯：羅斯福路房、地登記應有部分各1/2為伊所
    有，並非屬彭吉翔或楊聰雅之遺產云云。然查，觀諸楊聰雅
    遺囑中載明：「郎（指上訴人）名下土地權狀有1/2即3/6，
    應分1份給丙○、又分1份給己○」（見原審卷第60頁），核
    與上訴人所出具之承諾書記載：「查58年6月4日以本人名義
    購買並登記為本人所有．．．（指羅斯福路房地）持分1/2
    （即3/6），其中2/6為父母購買贈送丙○及丁○各為1/6」
    情節相符（見原審卷第61頁），若羅斯福路房地應有部分
    1/2為上訴人所有，其豈會無端出具承諾書，同意將其所有
    該房地之應有部分1/2（即3/6），其中應有部分各1/6再分
    配予被上訴人丙○、己○之理？況其果有該房地應有部分
    1/2所有權，則該房地所有權狀理應由其本人保管，怎會由
    楊聰雅另交由甲○保管之可能？益證，彭吉翔購買羅斯福路
    房地，雖將該房地應有部分1/2登記為上訴人名義，然上訴
    人應僅係借名登記人而已，其並未取得該房地應有部分1/2
    所有權至明。是上訴人以其係羅斯福路房地應有部分1/2所
    有權登記名義人為由，抗辯該房地應有部分1/2並非彭吉翔
    或楊聰雅之遺產云云，尚無可取。
  4.上訴人再抗辯：楊聰雅已於88年6月7日將羅斯福路房屋應有
    部分1/2所有權贈與伊等語，業據提出贈與書為證（見原審
    卷(一)第180頁）。雖被上訴人否認該贈與書為真，惟該贈與
    書所載之「楊聰雅」筆跡，經本院送內政部警政署刑事警察
    局鑑定結果，核與「楊聰雅」本人平日親書筆跡相符乙節，
    亦有卷附該局96年5月31日刑鑑字第0960077751號鑑定書足
    憑（見本院卷(一)第85頁）。可見該贈與書內之「楊聰雅」筆
    跡，顯為楊聰雅生前所親簽，則該贈與書應屬為真。此外，
    被上訴人亦無法舉證該贈與書係虛偽不實，則上訴人抗辯：
    楊聰雅於88年6月7日將羅斯福路房屋應有部分1/2所有權贈
    與伊乙情，自堪採信。是以，此部分應自楊聰雅之遺產範圍
    內予以剔除。
  5.又關於延平南路房地於購買時，係由甲○、戊○各出資1/9
    ，而由彭吉翔出資7/9等情，為兩造所不爭執，目前由上訴
    人甲○、戊○各登記土地所有權應有部分39/10000，房屋則
    登記為甲○、戊○應有部分各1/2（見原審卷(一)第30至34頁
    土地及建物登記謄本），核與楊聰雅遺囑記載該房地7/9為
    彭吉翔遺產相符（見原審卷(一)第60頁反面），並為甲○、戊
    ○於原審時所不爭執（見原審卷(二)第297頁），可知延平南
    路房地所有權應有部分7/9屬彭吉翔遺產，故楊聰雅就此房
    地所取得之遺產應有部分即為7/36。
  6.另羅斯福路房地原登記楊聰雅所有之1/2應有部分，於彭吉
    翔死亡時，已更名為彭吉翔之財產列為其遺產，故該部分產
    權於76年7月16日雖由甲○及戊○分別登記土地各應有部分
    2/6 及1/6，惟如前所述，其等既無協議分割彭吉翔遺產之
    意，且仍於76年8月12日提供與乙○互相設定抵押權互為制
    衡（此為兩造所不爭執），則顯無移轉登記為甲○、戊○所
    有之意思，皆僅為借名登記而為，不因已經移轉登記而受影
    響，併此陳明。
  7.由此可知，楊聰雅遺產除羅斯福路房屋應有部分1/2所有權
    ，因贈與上訴人應自遺產中予以剔除外，其餘則為附表一所
    示財產各1/4（即詳如附表二所示）。
(二)、被上訴人依兩岸人民關係條例第67條所得請求之繼承金額為
    若干？
  1.按，被繼承人在臺灣地區之遺產，由大陸地區人民依法繼承
    者，其所得財產總額，每人不得逾新台幣200萬元。超過部
    分，歸屬臺灣地區同為繼承之人；臺灣地區無同為繼承之人
    者，歸屬臺灣地區後順序之繼承人；臺灣地區無繼承人者，
    歸屬國庫。又，前開第１項遺產中，有以不動產為標的者，
    應將大陸地區繼承人之繼承權利折算為價額；但其為臺灣地
    區繼承人賴以居住之不動產者，大陸地區繼承人不得繼承之
    ，於定大陸地區繼承人應得部分時，其價額不計入遺產總額
    。兩岸人民關係條例第67條第1項、第4項各定有明文。
  2.又，關於前開不動產價值之計算，因依繼承法理，繼承於被
    繼承人死亡時即由繼承人取得應繼承之財產。申言之，被上
    訴人請求就前開不動產為繼承，應以被繼承人死亡之時即應
    繼承時前開不動產之交易價額，作為計算遺產價額之基準點
    。且兩造對於附表二所示不動產之計價方式，均無意見（見
    本院卷(二)第37頁反面），故被上訴人得繼承楊聰雅之遺產範
    圍及計算方式詳如附表二所示，是被上訴人訴請上訴人應與
    甲○、戊○共同給付各200萬元（即上訴人應與甲○、戊○
    共同給付被上訴人各200萬元時，應扣除甲○、戊○業已經
    前審確定應給付部分），應予准許。
  3.上訴人另抗辯：羅斯福路房地係伊賴以居住之不動產，被上
    訴人不得繼承云云。惟查；
    (1)、按兩岸關係條例第67條第4項規定，台灣地區繼承人賴
        以居住之不動產，於定大陸地區繼承人應得部分時，其
        價額不計入遺產總額，其立法緣由無非以大陸地區人民
        不能繼承台灣地區之不動產，而必以折算現金支付，當
        不能使台灣地區繼承人因此陷於生活困頓，故若不動產
        為其最終賴以居住者，自不能將該不動產列入遺產計算
        範圍。
    (2)、查前開羅斯福路房地現雖為上訴人占有使用，然其自83
        年即擔任署立台北醫院牙科主任，資力難謂微薄（見原
        審卷(二)稅務電子閘門財產所得調件明細表），其個人尚
        有台北市○○○路○段160-2號10樓房屋，房屋面積有
        55.76平方公尺，有土地登記謄本及建物登記謄本可證
        （見原審卷(二)第78至80頁），則該屋可供上訴人住居，
        亦有勘驗筆錄在卷可參（見原審卷(二)第12頁），則此羅
        斯福路房地即非其所賴以居住之不動產。又依兩岸人民
        關係條例第67條所指之繼承人，於本件則為兩造及甲○
        、戊○，至於上訴人之子女自不包括在內，且其均已成
        年（見原審卷(一)戶口名簿），本可另行居住，並非兩岸
        人民關係條例所保護之對象。況羅斯福路房屋為3層樓
        建築，面積達232.71平方公尺（原審卷(一)第143頁建物
        登記謄本），楊聰雅在台灣地區之繼承人即有3位，非
        僅上訴人1人，故上訴人以其目前使用該羅斯福路房屋
        為由，抗辯該房地為其所賴以居住云云，亦非可採。
六、從而，被上訴人本於民法第1146條、兩岸人民關係條例第67
    條，請求上訴人應與原審共同被告甲○、戊○共同給付被上
    訴人各200萬元及加付自起訴狀繕本送達翌日（即92年1月9
    日）起至清償日止之法定遲延利息，為有理由，應予准許。
    是則原審就此部分判命上訴人如數給付，並為假執行之宣告
    ，於法並無不合。上訴意旨仍執前詞指摘原判決此部分不當
    ，求予廢棄改判，為無理由，應予駁回。
七、本件事證已臻明確，兩造其餘攻擊或防禦方法，經本院審酌
    後認均與本件之結論無涉，茲不再一一論列，併予敘明。
八、據上論結，本件上訴為無理由，依民事訴訟法第449條第1項
    、第78條，判決如主文。
中    華    民    國    97    年    7     月    8     日
                    民事第十三庭
                        審判長法  官  黃嘉烈
                              法  官  吳燁山
                              法  官  楊絮雲
正本係照原本作成。
如不服本判決，應於收受送達後20日內向本院提出上訴書狀，其
未表明上訴理由者，應於提出上訴後20日內向本院補提理由書狀
（均須按他造當事人之人數附繕本）上訴時應提出委任律師或具
有律師資格之人之委任狀；委任有律師資格者，另應附具律師資
格證書及釋明委任人與受任人有民事訴訟法第466條之1第1項但
書或第2項（詳附註）所定關係之釋明文書影本。
中    華    民    國    97    年    7     月    9     日
                              書記官  鄭淑昀
附註：
民事訴訟法第466條之1（第1項、第2項）：
對於第二審判決上訴，上訴人應委任律師為訴訟代理人。但上訴
人或其他法定代理人具有律師資格者，不在此限。
上訴人之配偶、三親等內之血親、二親等內之姻親，或上訴人為
法人、中央或地方機關時，其所屬專任人員具有律師資格並經法
院認為適當者，亦得為第三審訴訟代理人。


司法院資訊處製作；財團法人民間司法改革基金會備份。
